臺灣高等法院臺中分院刑事判決　　　　　　　　　　九十三年度上易字第七四五號
　　上　訴　人
　　即 自 訴人　甲○○
　　被　　　告　乙○○
右上訴人因被告詐欺案件，不服臺灣台中地方法院九十二年度自緝字第六○六號中華
民國九十三年五月七日第一審判決，提起上訴，本院判決如左：
    主      文
原判決撤銷。
乙○○連續意圖為自己不法之所有，以詐術使人將本人之物交付，處有期徒刑拾月。
    事 　   實
一、乙○○意圖為自己不法之所有，並基於概括犯意，先於民國（下同）八十一年三
    月間起，向甲○○佯稱其所經營之生意前景極佳且獲利頗豐，為擴大經營需向借
    款，並保證在三至五個月內悉數清償。被告為圖取信於甲○○，又向甲○○誇稱
    其所簽發之支票均係鐵票，可簽發票號0000000號、發票日八十一年五月
    二十九日、金額新臺幣（下同）五十萬元、付款人豐原市信用合作社豐東分社；
    票號0000000號、發票日八十一年六月一日、金額五十四萬元、付款人豐
    原市信用合作社豐東分社；票號0000000號、發票日八十一年八月二十七
    日、金額一百萬元、付款人臺中區中小企業銀行豐原分行之支票三紙作為保證，
    並願負擔較定存多百分之三的利息與甲○○。甲○○見乙○○極為誠懇且又為熟
    識之人，致陷於錯誤，誤認乙○○確有還款能力與誠意，而貸與二百零四萬元。
    嗣乙○○雖有依約按月繳交利息三次，惟在八十一年五月底支票到期前，乙○○
    再次向甲○○佯稱因部分款項未能入帳，請甲○○暫勿將支票提示兌現，且其所
    經營之生意現況極佳，需再投入更多資金以賺取更大利潤，希望甲○○能再予借
    款。甲○○當時即以乙○○第一張支票未能兌現付款為由加以婉拒，惟乙○○為
    再度取信於甲○○，乃取出其與盛堂建設股份有限公司（下稱盛堂公司）簽訂之
    「盛堂龍庭」房屋及土地預訂買賣契約書，佯稱其所購買之土地、房屋價值不菲
    ，環境優美且地理位置良好，極具增值能力，願以契約書正本作為質押，倘所交
    付之支票未能兌現付款，同意由甲○○逕向盛堂公司請求變更買受人名義，致甲
    ○○陷於錯誤，誤認乙○○確有還款能力與誠意，而再行貸與二百七十五萬元。
    乙○○並簽發票號0000000號、發票日八十一年八月二十八日、金額二百
    二十萬元、付款人豐原市信用合作社豐東分社；票號0000000號、發票日
    八十一年八月二十八日、金額五十五萬元、付款人臺中區中小企業社銀行豐原分
    行之支票二紙交與甲○○作為保證。詎全部支票屆期提示均未能兌現付款，甲○
    ○遂於八十一年九月十日下午前往盛堂公司請求變更買受人名義，豈料盛堂公司
    竟以當日上午已將契約書之買受人變更為張惠櫻（乙○○妹妹）名義為由，拒絕
    甲○○之請求。嗣甲○○委請蔡得謙律師函知盛堂公司，契約書正本係由乙○○
    親自交給甲○○作為質押借款之用，請求該公司以甲○○係契約書正本之持有人
    ，而將買受人名義變更為甲○○。盛堂公司則以乙○○之印鑑並無不符，且讓渡
    書中業已載明「原先所簽訂之土地房屋預定買賣契約書不論遺失與否，即日起作
    廢」為由，而拒絕自訴人之請求，且乙○○亦已逃匿無蹤，甲○○至此始知受騙
  。
二、案經甲○○提起自訴。
    理　　  由
一、訊據被告則矢口否認有為詐欺取財犯行，辯稱：伊是透過朋友介紹而向自訴人借
    款應急，借款之初即向自訴人言明因先生幫人家調六合彩的牌，結果別人賴掉的
    帳需要由先生先行代墊給組頭，故需要借錢作為週轉。之前向自訴人借貸的款項
    均有如期清償，是因為後來確實無法週轉，才未能依約全數清償借款。伊確實有
    向自訴人借款，利息是十萬元，每十天一萬五千元，並預扣第一期的利息，借款
    金額並非如自訴人所述之二百零四萬元及二百七十五萬元，前開支票都是累積加
    上利息的總金額，本金不到總金額的三分之一，借款日期亦非如自訴人所述，而
    係八十年五月間。自訴人於貸款之初已向銀行照會過伊的支票往來情形，才會接
    受伊以票貼方式借款。借錢之初，伊有跟自訴人提過購買「盛堂龍庭」預售屋，
    並拿「盛堂龍庭」房屋及土地預訂買買契約書給自訴人看，但並未將契約書正本
    交給自訴人及同意若交付之支票未能兌現付款，即由自訴人逕向盛堂公司請求變
    更為買受人。張惠櫻是伊的妹妹，當初伊也有向張惠櫻借款約八十多萬元，因「
    盛堂龍庭」是預售屋，而盛堂公司急於催繳預售屋的分期款，伊就向張惠櫻表示
    讓與「盛堂龍庭」預售屋的債權作為債務清償，惟以後的分期款需由張惠櫻負責
    繳納。伊會在讓渡書內載明：「．．．原先所簽訂之土地房屋預定買賣契約書不
    論遺失與否，即日起作廢，．．．」是應盛堂公司的要求而如此記載等語。惟查
    ：
（一）按刑法第三百三十九條第一項所謂之詐術，並不以欺罔為限，即利用人之錯誤
      而使其為財物之交付，亦不得謂非詐欺（最高法院二十四年度上字第四五一五
      號判例參照）。右揭犯罪事實業據自訴人指訴綦詳，並有支票暨存款不足退票
      單各五紙、正群法律事務所蔡得謙律師函文暨回執各一紙、讓渡書一紙在卷可
      稽。而被告就其有向自訴人借貸乙節，並不否認，其雖一再辯稱伊並無詐欺犯
      意，然被告於原審審理時，已自承伊當時與先生從事六合彩調牌之工作，因簽
      賭的人跑掉，致其週轉不靈而需借貸，且其生意並不穩定等情，準此，得知被
      告已明知其當時經濟能力已有問題，日後亦恐無力將所貸得之款項償還予自訴
      人，猶以願負擔高利，並將儘速歸還之語訛詐自訴人同意貸予款項，難謂非施
      用詐術，致使自訴人陷於錯誤。且查，二百零四萬元並非區區小數目，而自訴
      人與被告又非至交，其二人之交往是因金錢借貸開始，之後往來亦是因金錢借
      貸而往來，自訴人所圖不過是被告願付之高利息，其若明知被告經濟狀況不佳
      ，收入又不穩定，在無任何擔保之情況下，豈有連續輕易出借高達四百七十九
      萬元款項之可能？再者，被告借得款項用途如何，有無約定利息，與被告於借
      款之初，有無施用詐術以騙取財物，並無絕對之關聯，縱然自訴人明知被告借
      款之用途並有約定借款利息，亦不能以此據為被告有利之認定。
（二）被告雖否認其有將「盛堂龍庭」房屋及土地預訂買買契約書正本交給自訴人及
      同意若交付之支票未能兌現付款，即由自訴人逕向盛堂公司請求變更為買受人
      等情，然被告自承伊向自訴人借款時，有跟自訴人提過購買「盛堂龍庭」預售
      屋，並拿「盛堂龍庭」房屋及土地預訂買買契約書給自訴人看，按被告在前債
      未清，一方面要延票，一方面又要再度借貸之情況下，若未對其清償能力提出
      相當之保證，自訴人豈有可能再度貸予款項？因此自訴人所指被告願以該預售
      屋為擔保，若被告無法償債，願將該預售屋過戶予自訴人等情為可採，使自訴
      人誤認其尚有清償能力，進而貸予款項，被告嗣後將該預售屋逕行過戶予其妹
      所有，又拒不清償所負債務，被告顯有藉此詐術之實施，詐騙款項之不法犯意
      甚明。綜上，本件事證明確，被告前開所辯，均為卸責之詞，不足採信，犯行
      堪以認定。
二、核被告所為，應成立刑法第三百三十九條第一項詐欺取財罪。其先後二次向自訴
    人詐取金錢，時間緊接，手法雷同，所犯且係構成要件相同之罪名，顯係基於概
    括之犯意而為之，應論以連續犯，並依法加重其刑。原審未經詳察，遽為被告無
    罪之諭知，自有未當。自訴人上訴據此指摘原審判決不當，為有理由，自應由本
    院將原審判決撤銷。爰審酌被告曾有賭博罪前科，詐取數目不小，犯後且一再飾
    詞推諉，復迄未與自訴人成立和解，賠償損害等情及其他犯罪一切情狀，量處如
    主文第二項所示之刑，以示懲儆。
三、據上論斷，應依刑事訴訟法第三百六十九條第一項前段、第三百六十四條、第三
    百四十三條、第二百九十九條第一項前段，刑法第五十六條、第三百三十九條第
    一項，罰金罰鍰提高標準條例第一條前段，判決如主文。
本案經檢察官陳銘章到庭執行職務。
中      華      民      國　    九十三     年    十一     月     九 　　日
臺灣高等法院臺中分院刑事第六庭
                                      審判長法　官　李  文  雄
                                      　　　法  官　邱　顯　祥
                                      　　　法　官　劉　連　星
右正本證明與原本無異。
不得上訴。
                      　　　　　　　　　　　書記官  李  妍  嬅
中      華      民      國　    九十三     年    十一     月     十 　　日
附錄：本案論罪科刑法條全文
刑法第三百三十九條第一項：
意圖為自己或第三人不法之所有，以詐術使人將本人或第三人之物交付者，處五年以
下有期徒刑、拘役或科或併科一千元以下罰金。
                                                                        Ｒ
